【裁判字號】    92,訴,288
【裁判日期】    920828
【裁判案由】    採購
【裁判全文】
臺中高等行政法院判決                              九十二年度訴字第二八八號
                              .
    原      告  甲○○
                ○○○○○○○.
    送達代收人  乙○○
    訴訟代理人  黃錦郎律師
    複代理人    戊○○
    被      告  行政院農業委員會農業試驗所
    代  表  人  丙○○
    訴訟代理人  己○○
                丁○○
                庚○○
右當事人間因採購事件，原告不服行政院公共工程委員會中華民國九十二年二月六日
訴九一四四三號訴願決定，提起行政訴訟。本院判決如左︰
    主  文
原告之訴駁回。
訴訟費用由原告負擔。
    事  實
壹、事實概要：
    被告於民國九十一年六月二十五日下午二時辦理「模具及材料」一批之採購案，
    有原告甲○○○○○○○○○、海南開發有限公司與源大一行三廠商，以國內快
    捷同於同年六月二十四日送標單至被告指定處所，被告依政府採購法第三十三條
    第一項規定進行審標作業，發現其中原告之投標封（后里月眉郵局豐原十七支第
    ○○○三五七號）與海南開發有限公司投標封（后里月眉郵局豐原十七支第○○
    ○三五六號）掛號連號，以涉及該法第五十條第一項第五款情事，被告乃當場宣
    布不予開標。嗣經被告查出其三家廠商投標之押標金為一家廠家所出資，乃以九
    十一年八月二十二日農試秘字第○九一○○○五○五五號函通知原告，將依政府
    採購法第一百零一條第一項第二款規定，通知行政院公共工程委員會刊登公報，
    原告向被告提出異議，被告以九十一年九月二十七日試秘字第○九一○○○五四
    八五號函維持原議，原告乃再向行政院公共工程委員會申訴，經該委員會就被告
    認原告有政府採購法第一百零一條第一項第二款違規事實部分駁回異議，其餘申
    訴不受理，原告乃提起本件行政訴訟。
貳、兩造之陳述及爭點：
一、原告部分：
  (一)聲明：訴願決定及原處分均撤銷。
  (二)陳述：
    1.緣被告認原告參與其所辦理系爭招標案，有採購法第一百零一條第一項第二款
      之情形，其主要論據在於「其向交通部郵政總局郵政儲金匯業局查證投標之永
      三源農機廠、海南開發有限公司（以下稱海南公司）、源大一行匯票申購人，
      結果其有二家郵政匯票匯款人為永三源農機廠負責人陳三源，另一家為許貴戀
      ，基於二位申購匯票人係為夫妻關係，遂認原告有採購法第一百零一條第一項
      第二款之情形」，惟經查：
      (1)被告於九十一年六月二十五日系爭招標案，參與投標之三家廠商所附之押標
        金，固有如被告所指之前情，然此係因海南公司與源大一行本與原告有生意
        上往來，且該二家廠商知悉原告亦有參與系爭招標案，然於投標時間已緊迫
        ，遂委託原告代為購買郵政匯票，至於購買郵政匯票之數額亦均為該等廠商
        所指示，先予敘明。
      (2)設若原告確有借用海南公司與源大一行參與投標之情事，衡情，該三家之押
        標金應係同一時間於同一郵局內購買始符事理，惟由於系爭招標案，係海南
        公司先委託原告代購買新台幣（下同）肆萬參仟元之郵政匯票，從而，原告
        始先於九十一年六月二十四日上午九時卅二分及上午九時卅六分在豐原十七
        支后里月眉郵局購買原告參與投標之肆萬貳仟元之郵政匯票及海南公司參與
        投標之肆萬參仟元郵政匯票，其後，原告（亦即陳三源、許貴戀夫妻）返回
        位於水門家路中後，又接獲源大一行之來電委託原告代為購買系爭招標案之
        押標金，從而，原告始復於同日上午十時二十四分至豐原十四支郵局后里郵
        局代為購買源大一行參與投標之肆萬參仟伍佰元郵政匯票，此均有該等郵政
        匯票可據，基此，實不能以系爭招標案所參與投標之三家廠商押標金，均由
        陳三源及許貴戀申購，即率認原告有借用他人名義投標之情事。此已有違證
        據法則。
      (3)倘原告確有借用海南公司及源大一行名義參與投標之情事，衡諸事理，系爭
        招標案既於九十一年六月二十五日第一次開標時，被告因查覺第一次開標有
        違反採購法第五十條第一項第五款規定而不予開標之情，原告及海南公司、
        源大一行又豈敢再次參與九十一年七月八日相同採購案之第二次投標，此情
        在於說明，原告又非至愚之人，且因自認確無任何違法之處，遂問心無愧參
        與投標！
    2.被告於九十一年六月二十五日所開標系爭招標案，參與投標之三家廠商所附之
      押標金，固有如被告所指之前情，惟此與「容許他人借用本人名義或證件參加
      投標者」抑「借用他人名義或證件參加投標者」之構成要件顯不該當。按採購
      法第一百零一條第一項第一款及同條項第二款之立法意旨，本在規範無投標資
      格之廠商借用他人名義或證件參加投標或具有投標資格之廠商將本人名義或證
      件容許未具投標資格之人借用，藉以杜絕無施作資格之不良廠商，從而，本件
      採購案均無前揭所指之情已甚明確，且即便認原告有邀請海南公司及源大一行
      參與投標之情事，且此亦係緣於系爭招標案，必須有三家廠商投標使然，並非
      原告有其他非法意圖，為此，請判決如訴之聲明，以維權益。
二、被告部分：
  (一)聲明：原告之訴駁回。
  (二)陳述：
    1.緣被告在九十一年六月二十五日下午二時辦理系爭招標案，查當時有原告即永
      三源農機廠、海南公司與源大一行三廠商，以國內快捷同於六月二十四日送達
      被告指定處所，被告依採購法第三十三條第一項規定進行審標作業，惟發現其
      中有原告投標封（后里月眉郵局豐原十七支第○○○三五七號）與海南開發有
      限公司投標封（后里月眉郵局豐原十七支第○○○三五六號）掛號連號，因涉
      及採購法第五十條第一項第五款情事，被告當場宣布不予開標。茲因被告為試
      驗研究機關需配合試驗執行進度，故續辦理第二次公開取得報價作業，並同時
      進行第一次開標之違規廠商查證有否圍標情事，第二次開標時間為九十一年七
      月八日下午二時，此次投標同為前第一次開標之三廠商，由於第一次參標廠商
      違規事證尚未獲查證前，被告審標、開標作業更為謹慎，基於開標時間已定，
      若第一次開標違規係純屬巧合，應還予廠商清白，故於第二次開標時，主持人
      當場宣布若廠商有圍標情事將依採購法之規定撤銷決標，並就符合之二家合格
      廠家逕行開標、決標。關於第一次開標情事，被告於九十一年七月三十一日，
      接獲交通部郵政總局郵政儲金匯業局函復證實，其三家廠商中有原告即永三源
      農機廠及源大一行，二張匯票同為原告申請開具，另海南公司匯票為原告之妻
      許貴戀所申請開具，基於二位申購匯票人係為夫妻關係，且為一家廠家出資，
      被告復於九十一年八月二十二日以農試秘字第Ｚ○○○○○○○○○號函知三
      廠商被告查證結果，將依採購法第五十條第二項規定撤銷第二次開標、決標原
      告永三源農機廠之決標權外，並依第三十一條第二款沒收押標金及依一百零一
      條第一項第二款違規事實，通知行政院公共工程委員會刊登公報，並附記若有
      被告處理違反採購法或不實者，得於接獲通知之次日起二十日內，以書面向被
      告提出異議，被告於九十一年九月十二日接獲原告永三源農機廠，委託游琦俊
      律師提出異議書，被告另於九十一年九月二十七日以農試秘字第Ｚ○○○○○
      ○○○○號函答復在案。
    2.經查，系爭招標案三家投標廠商中，原告及源大一行之二張匯票同為原告所申
      請開具，另海南公司匯票為原告之妻許貴戀女士所申請開具，依投標須知第九
      條（一）押標金繳納，投標廠商應繳付投標價總價金額百分之五押標金規定，
      理應投標廠商應親自申請押標金，以防止同業推知其標價，致喪失得標機會，
      而原告起訴意旨略謂，海南公司與源大一行與原告為生意往來廠家，茲原告接
      受二家廠商委託申購押標金，而讓原告知悉海南公司與源大一行二家押標金金
      額來推算其投標價，並進行調整原告之標價，而取得優勢之得標機會云云，就
      原告起訴狀理由所陳，細述押標金原告即永三源農機廠為肆萬貳仟元、海南公
      司為肆萬參仟元、源大一行為肆萬參仟伍元，所開具押標金來分析，以原告標
      價最低標，故本件已極明確另二廠家無投標意願，並經由原告借用以達符合法
      定投標家數，應有可疑。海南公司之投標封若無假手於原告，豈有同於六月二
      十四日上午十一時投標，且其投標封恰巧連號之理。
    3.另查源大一行處所設於台中市區，向金融機構辦理押標金申請與遞送投標文件
      ，理應於該行所在之市區處理較為方便，且與本所距離較近，查其購郵政匯票
      地點為后里郵局豐原十四支，時間為九十一年六月二十四日十時二十四分，並
      在該局遞送時間為十一時，與投標時間相差三十六分鐘，若投標資料無假手於
      原告，以該行設立處所與投遞處所，在以短促時間送達該局投遞似不可能。理
      由五：查三家投標封同時於六月二十四日四時送達霧峰郵局，亦同時送達被告
      指定處所秘書室文書單位，又異議申請與申訴申請共同受託於同一律師，由此
      可見是一家廠商所為，並非巧合。
    4.被告為慎重起見於九十一年十月十七以農試秘字第Ｚ○○○○○○○○○號函
      ，請郵政儲金匯業局再提供三張郵政匯票提領人資料，經該局九十一年十月二
      十三日管九一字第五Ｏ六三ＯＯ二二號函覆與所附郵政匯票資料，其三張匯票
      提款人均同為陳素秋。原告主張源大一行與海南公司委託原告代為購買郵政匯
      票，至於購買郵政匯票之數額亦均依二廠商指示購買云云，惟既係委託代購押
      標金，其退還押標金後，理應存入各廠家戶頭，結果卻如前述其三張郵政匯票
      押標金之提款人均為同一人，據此益可證明其押標金係由一家廠商出資。
    5.原告又主張採購法第一百零一條第一項第一款與同條第二款之立法意旨，在於
      規範無投標資格之廠商借用他人名義或證件參加投標或具有投標資格之廠商將
      本人名義或證件容許未具有投標資格之人借用，藉以杜絕無施作資格之不良廠
      商說詞，被告固然同意，惟本案非巨額採購，其採購金額僅七十九萬元，未達
      公告金額，被告為徵攬更多廠家投標意願，廠商資格訂定係依據採購法第三十
      六條與三十七條，並參照「投標廠商資格與特殊或巨額採購認定標準」第三條
      第一項第一款及第二款，就有能力承攬廠商者，僅擇選營利事業登記證與廠商
      最近第一期或第二期有效納稅證明，作為審查資格依據，並無特定限制行業別
      。被告處理廠商違規事件講求理由與證據，而原告違規情形前述事證中可以發
      現，三家廠商他們關係除非常熟識外，且違規行為均為一致，而且原告同時亦
      於起訴理由中承認即便認為原告有邀請海南公司及源大一行參與投標之情事，
      係因系爭招標案必須有三家投標使然，故本件所列事項應足以證明係一廠家所
      為，且確有違反政府採購法第一百零一條第一項第二款之情事，爰請駁回原告
      之訴。
    理  由
一、按「機關辦理採購，發現廠商有下列情形之一，應將其事實及理由通知廠商，並
    附記如未提出異議者，將刊登政府採購公報：‧‧‧二、借用或冒用他人名義或
    證件，‧‧‧參加投標者、訂約或履約者。」政府採購法第一百零一條第一項第
    二款定有明文。
二、本件被告於九十一年六月二十五日下午二時辦理「模具及材料」一批之採購案，
    有原告、海南開發有限公司與源大一行三廠商，以國內快捷同於同年六月二十四
    日遞送標單至被告指定處所，被告依政府採購法第三十三條第一項規定進行審標
    作業，發現其中原告之投標封（后里月眉郵局豐原十七支第○○○三五七號）與
    海南開發有限公司投標封（后里月眉郵局豐原十七支第○○○三五六號）掛號連
    號，涉有該法第五十條第一項第五款「不同投標廠商間之投標文件內容有重大異
    常關聯者」情事，被告乃當場宣布不予開標。嗣經被告向交通部郵政總局郵政儲
    金匯業局函查得悉，三家廠商中有原告及源大一行之二張押標金匯票同為原告陳
    三源所申請開具，另原告海南開發有限公司匯票為原告之妻許貴戀所申請開具，
    被告以該二申購匯票人係夫妻關係，各廠家退還押標金後，其提領人亦同為陳素
    秋，為一家廠家出資，乃以九十一年八月二十二日農試秘字第○九一○○○五○
    五五號函通知原告，並附記如未提出異議者，將依政府採購法第一百零一條第一
    項第二款規定，通知行政院公共工程委員會刊登公報，原告向被告提出異議，被
    告以九十一年九月二十七日試秘字第○九一○○○五四八五號函維持原議，原告
    乃再向行政院公共工程委員會申訴，經該委員會就被告認原告有政府採購法第一
    百零一條第一項第二款違規事實部分駁回異議，其餘申訴不受理等情，分別有被
    告所提郵政匯票、投標標封、開標紀錄、被告總收發簿、郵政儲匯業局函、被告
    通知函、行政院公共工程委員會採購申訴審議判斷書等附卷可稽，堪信為真實。
三、原告雖主張：被告九十一年六月二十日開標之招標案，係海南公司與源大一行委
    託原告代為購買郵政匯票，且購買郵政匯票之數額亦均依二廠商指示購買，並無
    借用海南公司與源大一行名義參與投標。倘原告確有借用他人證照參與投標之情
    事，衡諸事理，被告因察覺第一次開標有違反採購法第五十條第一項第五款規定
    而不予開標之情，原告避之唯恐不及，又豈敢再次參與相同採購案之第二次投標
    ？本件參與投標之三家廠商所附之押標金，固有如招標機關所指之前情，惟此與
    「容許他人借用本人名義或證件參加投標者」抑「借用他人名義或證件參加投標
    者」之構成要件顯不該當。採購法第一百零一條第一項第一款與同條第二款之立
    法意旨，在於規範無投標資格之廠商借用他人名義或證件參加投標，或具有投標
    資格之廠商將本人名義或證件容許未具有投標資格之人借用，藉以杜絕無施作資
    格之不良廠商本件採購案均無前揭所指之情甚為明確，且即便認原告有借與海南
    公司與源大一行名義參與投標之情事，且此亦係緣於本件模具及材料採購案，必
    須有三家廠商投標使然，並非原告有其他非法意圖云云。
四、惟查本件投標三家廠商中原告及源大一行，二張匯票同為原告所申請開具，另海
    南開發有限公司匯票為原告之妻許貴戀所申請開具，各廠家退還押標金後，理應
    存入各自戶頭，然提領人卻同為陳素秋，足見押標金為原告一家出資，甚至其中
    原告投標封（后里月眉郵局豐原十七支第○○○三五七號）與海南開發有限公司
    投標封（后里月眉郵局豐原十七支第○○○三五六號）掛號連號等情，已如前述
    ，而依投標須知第九條(一)押標金繳納，投標廠商應繳付投標價總價金額百分之五
    押標金之規定，由押標金額即可推知其投標價額並進行調整自己之標價，而取得
    得標之優勢。本件之押標金分別為原告永三源農機廠肆萬貳仟元、海南公司肆萬
    參仟元、源大一行肆萬參仟伍佰元，有各該匯票影本附卷可稽，亦確以永三源農
    機廠標價最低標，此與一般正常之投標，皆親自申請押標金，以防同業推知其標
    價，致失得標之情形，大相逕庭。原告雖稱僅係單純受海南公司與源大一行委託
    代為申購郵政匯票而已，與一般借用證照參與投標之情不同，不能以此即推測原
    告借用他人證照名義參加投標之情事云云，惟查廠商競價投標，其核心關鍵即在
    不令其他競標同業知悉其標價，始克為功，乃海南公司及源大一行竟假手他人購
    買押標金匯票，任令競標對手（即原告）知悉標價，放棄防止他人刺探標價之防
    衛武器，則縱有其他非關鍵性之投標文件由該二廠商自行完成，於原告借用渠等
    名義參加投標之事實，尚無影響，況本件係由原告出資購買押標金匯票，已如前
    述，原告稱僅係單純接受委託代為申購郵政匯票，而非借用他人名義參加投標，
    實難置信。至原告是否續行參加第二次投標，並不影響其第一次投標時，借用他
    人名義參加投標之事實成立。從而，原處分並無違誤，申訴審議判斷關於政府採
    購法第一百零一條第一項第二款部分，認無理由而駁回申訴，申訴審議費用部分
    ，以係得否向招標機關求償問題而不予受理，亦無不合，原告請求予以撤銷，核
    無理由，應予駁回。
據上論結，本件原告之訴為無理由，依行政訴訟法第一百九十五條第一項後段、第九
十八條第三項前段，判決如主文。
中    華    民    國    九十二      年      八        月    二十八      日
                 臺 中 高 等 行 政 法 院   第 三 庭
                                審 判 長 法  官  王  茂  修
                                         法  官  莊  金  昌
                                         法  官  許  金  釵
右正本證明與原本無異。
如不服本判決，應於判決送達後二十日內向本院提出上訴書狀，其未表明上訴理由者
，應於提起上訴後二十日內向本院提出上訴理由書（須依對造人數附具繕本）；如於
本判決宣示或公告後送達前提起上訴者，應於判決送達後二十日內補提上訴理由書（
須附繕本）。未表明上訴理由者，逕以裁定駁回。
提起上訴應預繳送達用雙掛號郵票三九○元（三十四元及五元郵票各十份)。
中    華    民    國    九十二      年      八        月    二十八      日
                                        法院書記官  蔡逸媚


司法院資訊處製作；財團法人民間司法改革基金會備份。
